【裁判字號】    98,訴,326
【裁判日期】    981112
【裁判案由】    清償借款
【裁判全文】
臺灣宜蘭地方法院民事判決               98年度訴字第326號
原      告  甲○○
被      告  乙○○
            丙○○
上列當事人間請求清償借款事件，本院於中華民國98年10月29日
言詞辯論終結，判決如下：
    主      文
被告乙○○應給付原告新台幣肆拾柒萬壹仟佰玖拾元，及其中
新台幣肆拾陸萬捌仟佰肆拾元，自民國九十三年三月二十六日
起至清償日止，按年息百分之五計算之利息。
被告丙○○應給付原告新台幣貳拾萬伍仟陸佰玖拾伍元，及自
民國九十三年三月二十六日起至清償日止，按年息百分之五計算
之利息。
若第一項被告乙○○已為給付時，就其給付範圍內，第二項被告
丙○○得依二分之一比例，免為給付義務。
若第二項被告丙○○已為給付時，就其給付範圍內，第一項被告
乙○○免為給付義務。
原告其餘之訴駁回。
訴訟費用由被告乙○○負擔百分之六十三、被告丙○○負擔百分
之三十一，餘由原告負擔。
本判決原告勝訴部分得假執行。
    事實及理由
一、本件原告起訴主張：被告乙○○前邀同原告及被告丙○○為
    連帶保證人，於民國86年5 月5 日向訴外人即債權人台灣銀
    行宜蘭分行（下稱台灣銀行）分別借款新台幣（下同）65萬
    元、10萬元（下稱本件2 筆借款），並約定利率按台灣銀行
    基本放款利率各加碼1.1275％、2 ％為計算，如未依約償還
    本息，則於逾期6 個月以內者，按借款利率10％、逾期6 個
    月以上者，按借款利率20％計付違約金。嗣因被告乙○○未
    按期清償而遭台灣銀行聲請強制執行（於強制執行時本件2
    筆借款利率分別為9.225 ％、9.85％），經拍賣被告乙○○
    之財產後，仍不足清償本件2 筆借款，故再向原告追償剩餘
    欠款。原告前已因本件2 筆借款支付訴外人台灣銀行訴訟及
    執行費用241 元、5,153 元、25,653元；另又於93年3 月8
    日、93年3 月26日清償欠款16,904元（本金）、454,486 元
    （含本金451,436 元、利息2,542 元、違約金508 元）完畢
    ，共計清償502,437 元（計算式：241+5,153 +25,653+16,9
    04+454,486＝502,437 ）。據此，原告為本件2 筆借款之連
    帶保證人，已代替主債務人即被告乙○○向債權人為清償，
    自得依法向被告乙○○請求給付上開代為清償之金額；另被
    告丙○○與原告同為本件2 筆借款之連帶保證人，則依連帶
    債務人內部關係，被告丙○○應償還應分擔之部分即上開金
    額之1/2 ，計為251,218 元，被告2 人並應給付自免責時起
    即93年3 月26日起至清償日止，按年息5 ％之利息等語。並
    聲明：被告乙○○應給付原告502,437 元，其中251,218 元
    部分，由被告乙○○、丙○○連帶給付，及均自93年3 月26
    日起至清償日止，年息百分之5 計算之利息。
二、被告則以：被告乙○○前以其所有之土地設定抵押權予訴外
    人台灣銀行作為本件2 筆借款之擔保，而台灣銀行亦已聲請
    鈞院以91年度執字第4916號強制執行拍賣被告乙○○之土地
    而獲償，且被告乙○○與原告曾有口頭協議，如伊無法如期
    清償本件2 筆借款，則由原告代為清償，被告乙○○則將供
    擔保之土地無條件移轉予原告，而現該等供擔保之土地業已
    由原告取得，原告即不應再請求被告分擔債務；此外，原告
    所繳付之相關訴訟及執行費用，不應要求被告負責，且原告
    繳付予台灣銀行之金額亦有疑義，應詢問台灣銀行相關還款
    記錄等語。並聲明：駁回原告之訴。
三、經查，原告主張之事實，業據原告提出與其所述相符之增補
    借據2 份、台灣銀行98年7 月21日宜蘭營字第09850020151
    號函文1 紙、乙○○88年5 月11日起至清償日止還款明細1
    紙、本院88年度羅促字第2859號支付命令1 紙、台灣銀行放
    款收款登錄單4 紙為證（見本院98司促字第4949號支付命令
    卷第4-7 頁、本院卷第44-45 頁），並經本院函詢訴外人台
    灣銀行後回覆本院並檢附本件2 筆借款之借據及增補借據各
    2 份、86年5 月5 日起至88年4 月30日放款歷史明細批次查
    詢1 份、本院91年度執字第4916號強制執行事件之分配表1
    份、同前揭原告提出之乙○○88年5 月11日起至清償日止還
    款明細及短期墊款、其他預收款明細帳1 份在案（見本院卷
    第22-40 頁），經核與原告主張之事實相符，被告雖曾一度
    具狀表示對於原告還款金額存有疑義云云，惟經本院於審理
    時當庭提示台灣銀行回覆本院之前揭資料後，被告即當庭表
    示對此不爭執（見本院卷第58頁），則原告主張之事實，應
    堪信實。
四、被告雖辯稱被告乙○○曾與原告口頭約定如本件2 筆借款無
    法如期清償，則由原告代為清償後，被告乙○○即將供擔保
    之土地所有權無條件移轉登記予原告，而現該等供擔保債務
    之土地已由原告取得所有權，原告應不得再向被告請求任何
    金額云云，惟原告否認曾與被告有此約定，並陳稱伊係經由
    拍賣而取得該等供擔保之土地，並非被告乙○○無條件移轉
    而取得等語。經查，被告並未提出任何證據證明兩造間存有
    該約定，已難採信其所述屬實；況且被告乙○○向訴外人台
    灣銀行借取本件2 筆借款時，曾以其所有如附表編號1 、2
    所示之土地設定第1 順位抵押權予訴外人台灣銀行，嗣後因
    未如期清償借款，台灣銀行乃聲請強制執行拍賣該抵押物即
    如附表編號1 、2 所示之土地，另併拍賣被告乙○○其他所
    有如附表編號3 至7 所示之土地，嗣經原告以974,000 元拍
    定取得如附表所示之全部土地等情，有前揭台灣銀行函覆之
    本院91年度執字第4916號強制執行事件之分配表1 份、原告
    提出之本院92年10月8 日宜院雅民執91執未字第4916號不動
    產權利移轉證書及如附表所示土地之宜蘭地政事務所異動索
    引在卷可稽（見本院卷34-36 、46頁、本院98年度補字第15
    7 號案卷第11-26 頁），是以，原告取得該等土地亦非係由
    被告乙○○無條件移轉所致，被告乙○○顯無清償任何金額
    或給付任何代價予原告，則被告執此抗辯兩造間債務關係已
    消滅云云，洵屬無據。
五、按保證人向債權人為清償後，於其清償之限度內，承受債權
    人對於主債務人之債權，民法第749 條前段定有明文。而保
    證債務之所謂連帶，係指保證人與主債務人負同一債務，對
    於債權人各負全部給付之責任者而言，此就民法第272 條第
    1 項規定連帶債務之文義參照觀之甚明（最高法院45年台上
    字第1426號判例意旨參照）。故連帶保證人就其與主債務人
    之關係，仍不失為保證之一種，非無民法第749 條之適用，
    經向債權人為清償後，債權人對主債務人之債權，於其清償
    之限度內，仍移轉與連帶保證人，其自得於其清償之限度內
    ，向主債務人全部求償。且數人保證同一債務，而依民法第
    748 條規定應連帶負保證責任者，保證人中之一人，因清償
    致他保證人同免責任時，依同法第281 條第1 項規定，該清
    償之保證人得向他保證人求償之分擔部分，係指保證人間內
    部分擔之部分而言，保證人與主債務人間則無分擔部分可言
    （最高法院81年度台上字第38號裁判意旨可參）。本件原告
    既基於連帶保證人之地位，向被告乙○○之債權人即訴外人
    台灣銀行為上開清償，則揆諸上揭法律規定及說明，其主張
    得向被告乙○○就其代為清償之金額全部求償，固屬可取。
    惟查：
  (一)原告向訴外人台灣銀行所清償之金額分別為：(1)本金468,34
    0 元（計算式：16,904+451,436＝468,340 ）、(2)利息2,54
    2 元、(3)違約金508 元、(4)訴訟及執行費用31,047元（計算
    式：241+5,153+25,653 ＝31,047）等情，業如前述認定。
  (二)其中原告清償之本金部分468,340 元，原告得向被告乙○○
    請求如數給付，固無疑義。
  (三)又原告所代為清償之利息及違約金部分，則合計為3,050 元
    （2,542+508 ＝3,050 ），係清償至93年3 月26日止，此部
    分原告係承受訴外人台灣銀行之利息、違約金之債權，依民
    法第207 條第1 項前段規定之意旨，台灣銀行既不得對被告
    乙○○就此利息、違約金之部分重覆請求利息，則原告所承
    受自台灣銀行之權利自亦不得大於此範圍甚明，是此部分原
    告清償之利息、違約金3,050 元，固得向被告乙○○請求如
    數給付，惟不得再加計利息。
  (四)再原告所清償之訴訟及執行費用部分，應係訴外人台灣銀行
    前聲請本院88年度羅促字第2859號支付命令、參與分配執行
    費等強制執行事件等之訴訟及執行費用，有台灣銀行提出之
    前揭還款明細及短期墊款、其他預收款明細帳在卷可稽（見
    本院卷第37-40 頁），而民法第749 條之所謂「代為清償」
    ，固得認為包括本金、利息及違約金，然執行費用及訴訟費
    用並非基於代償關係，故尚不得依代償關係請求債務人返還
    ，是本件原告所主張依民法第749 條之規定，承受台灣銀行
    之債權中，應不包含此執行費用，故其此部分請求被告乙○
    ○償還，即屬無據。
  (五)據上所述，原告於其清償範圍內，承受訴外人台灣銀行之債
    權後，所得請求被告乙○○給付之金額，應為471,390 元（
    即前述本金468,340＋利息2,542＋違約金508 ）及其中本金
    468,340 元自93年3 月26日起之遲延利息；而原告就此部分
    之遲延利息係請求按年息5 ％計算，依民法第203 條之規定
    ，自無不可。故原告對被告乙○○之請求，僅在上開範圍內
    ，為可採信。
六、再按連帶債務人相互間，除法律另有規定或契約另有訂定外
    ，應平均分擔義務；連帶債務人中之一人，因清償、代物清
    償、提存、抵銷或混同，致他債務人同免責任者，得向他債
    務人請求償還各自分擔之部分，並自免責時起之利息，民法
    第280 條前段、第281 條第1 項定有明文。經查：
  (一)本件被告丙○○與原告同為被告乙○○對訴外人台灣銀行如
    附表一所示債務之連帶保證人，而原告業已清償訴外人台灣
    銀行上開金額之事實，業已認定如前，則依上揭法律規定，
    原告請求被告丙○○應償還其應平均分擔之部分即1/2 ，自
    屬有據。
  (二)惟就前述原告所清償之訴訟及執行費用部分，即非屬被告乙
    ○○向訴外人台灣銀行之借款債務，則更非原告與被告丙○
    ○前開連帶保證契約所擔保之債務甚明，是此部分之費用，
    原告尚不得請求被告丙○○償還所謂分擔之部分
  (三)是以，就原告清償訴外人台灣銀行如前所述之本金、利息、
    違約金合計為471,390 元之部分，即應由被告丙○○償還其
    等應分擔之1/2 即235,695 元，應屬無誤。
  (四)又原告清償訴外人台灣銀行上開債權之金額後，其得請求被
    告丙○○償還之金額，得自其免責時起加計利息，是原告清
    償後應認被告丙○○就其分擔部分，應自其免責時起即93年
    3月26日起給付原告依民法第203 條規定法定利率計算之利
    息。
  (五)據上所述，原告得請求被告丙○○償還之金額，應為235,69
    5 元，及自93年3 月26日起至清償日止，按年息5 ％計算之
    利息。是原告此部分之請求，在上開範圍內之部分為可取。
七、原告前述請求得准許之部分，因2 名被告給付之內容均具有
    同一目的，僅就不同之發生原因即民法第749 條保證人之求
    償權、民法第280 條前段、第281 條第1 項連帶債務人間之
    分擔及求償權等規定，而致被告各負給付責任，是債務人即
    被告中一人為給付，他被告就其已給付之部分，自應同免其
    責任（最高法院89年度台上字第2240號裁判意旨參照）。
八、綜上，原告依民法第749 條、第280 條、第281 條第1 項之
    規定之法律關係，請求被告乙○○給付原告471,390 元，及
    其中468,340 元自93年3 月26日起至清償日止，按年息5％
    計算之利息；請求被告丙○○給付原告235,695 元，及自93
    年3 月26日起至清償日止，按年息5 ％計算之利息；若被告
    乙○○已為清償時，就其清償部分，被告丙○○依1/ 2 之
    比例，免給付義務；若被告丙○○已為清償時，就該清償部
    分，被告乙○○免給付義務，為有理由，應予准許。至原告
    各逾上開範圍之請求，則無理由，應予駁回。
九、本判決所命給付金額，未逾50萬元，應依民事訴訟法第389
    條第1 項第5 款宣告假執行之擔保金額准許之。
十、據上論結，原告之訴為一部有理由，一部無理由，並依民事
    訴訟法第79條、第389 條第1 項第5 款，判決如主文。
中    華    民    國    98    年    11    月    12    日
                  台灣宜蘭地方法院民事庭
                      法  官  陳雪玉
正本與原本無異。
如不服本判決應於判決送達後20日內提出上訴狀（須附繕本）。
中    華    民    國    98    年    11    月    16    日
                      書記官  詹玉惠
附表
┌──┬───────────────┬────┬─────┐
│編號│土地坐落                      │面積㎡  │權利範圍  │
├──┼───────────────┼────┼─────┤
│ 1  │宜蘭縣員山鄉○○段483地號     │155.52  │ 1/2      │
├──┼───────────────┼────┼─────┤
│ 2  │宜蘭縣員山鄉○○段493地號     │101.89  │ 同上     │
├──┼───────────────┼────┼─────┤
│ 3  │宜蘭縣員山鄉○○段482地號     │17.20   │ 同上     │
├──┼───────────────┼────┼─────┤
│ 4  │宜蘭縣員山鄉○○段543地號     │46.48   │ 同上     │
├──┼───────────────┼────┼─────┤
│ 5  │宜蘭縣員山鄉○○段544地號     │0.98    │ 同上     │
├──┼───────────────┼────┼─────┤
│ 6  │宜蘭縣員山鄉○○段495地號     │14.83   │ 同上     │
├──┼───────────────┼────┼─────┤
│ 7  │宜蘭縣員山鄉○○段494地號     │77.20   │ 同上     │
└──┴───────────────┴────┴─────┘


司法院資訊處製作；財團法人民間司法改革基金會備份。
